【裁判字號】    89,上易,4669
【裁判日期】    891106
【裁判案由】    過失傷害
【裁判全文】
臺灣高等法院刑事判決                          八十九年度上易字第四六六九號
    上  訴  人  臺灣臺北地方法院檢察署檢察官
    被      告  甲○○○
右上訴人因被告過失傷害案件，不服台灣台北地方法院，八十九年度易字第二○三○
號，中華民國八十九年十一月六日所為之第一審判決（起訴案號：台灣台北地方法院
八十九年度偵字第一五二八六號）提起上訴，本院判決如左：
    主  文
上訴駁回。
    理  由
一、公訴意旨略以：被告甲○○○平日在台北縣新店市○○路○段一０五巷五號其住
    處內，飼養一隻顏色為黑白相間之小狗，應注意其所飼養之小狗可能因欠缺適當
    之管束而傷害過往行人，並應採取適當之防護措施，且當時亦無不能注意之情形
    ，詎被告甲○○○竟疏未注意對該小狗為適當之防護，致該小狗在外遊盪，適於
    民國八十九年六月三日夜間八時許，被害人乙○○攜其子林舜吉（八十四年八月
    十四日生）欲前往台北縣新店市○○路○段一０五巷十一號之雜貨店購物，途經
    台北縣新店市○○路○段一０五巷十一號前該處時，該小狗突然撲向被害人林舜
    吉，並向被害人林舜吉之臉部猛咬，致其顏面受有多處裂傷（傷口均超過十公分
    ）及顏面左側鼻淚管損傷，因認被告甲○○○涉犯刑法第二百八十四條第一項前
    段之過失傷害罪嫌等語。
二、按犯罪事實應依證據認定之，無證據不得推定其犯罪事實，又不能證明被告犯罪
    者，應諭知無罪之判決，刑事訴訟法第一百五十四條、第三百零一條第一項定有
    明文。又按刑法第十五條第一、二項分別規定，對於一定結果之發生，法律上有
    防止之義務，能防止而不防止者，與因積極行為發生結果者同。刑法上過失不純
    正不作為犯之成立要件，係居於保證人地位之行為人，因怠於履行其防止危險發
    生之義務，致生構成要件之該當結果，始足當之（參見最高法院八十三年度台上
    字第四四七一號判決），保證人地位其一即係法律規定而取得，依據民法第一百
    九十條之規定：動物之占有人應依據動物之種類及性質為相當之注意管束，又依
    八十七年十一月四日制訂公布之動物保護法第七條規定，飼主應防止其所飼養動
    物無故侵害他人之生命、身體、自由、財產或安寧；同法第二十條規定，寵物出
    入公共場所或公眾得出入之場所，應由七歲以上之人伴同，並採取適當防護措施
    。又具攻擊性之寵物出入公共場所或公眾得出入之場所，應由成年人伴同，並採
    取適當防護措施。故動物所為之傷害侵權行為，於法律上居於防止結果發生之法
    義務人即居保證人地位者，則為其「占有人」與「飼主」。
三、公訴人認被告甲○○○涉犯過失傷害罪嫌，無非係以前揭事實，業據告訴人乙○
    ○指訴綦詳，核與證人蔡慧淑結證稱相符，且被害人林舜吉確係被狗咬傷，此亦
    有國泰醫院診斷證明書一紙在卷足憑。又前揭小狗既為被告所飼養，被告即應視
    動物之種類及獸性，為相當之注意及管束，防止其加損害於他人，詎被告竟疏未
    注意及此，放任所飼養之小狗單獨於住宅附近，未加以綑綁或做任何防止措施，
    亦未在旁就該小狗可能咬傷過往行人之情予以防範，自有過失，被告之過失行為
    與被害人所受傷害之結果間顯有相當因果關係，為主要論據。
四、訊據被告甲○○○就曾經餵食系爭黑白花紋之狗，並於本件事發後曾至醫院探望
    被害人林舜吉等事實並不否認，然堅不承有何過失傷害之犯行，辯稱：該咬人之
    狗為流浪犬，餵食之人眾多，不止伊一人，而因為伊家門前有遮雨棚，小狗偶會
  至棚下休息，但該小狗，並非伊飼養所有云云。經查：
（一）被害人林舜吉於前揭時地為一黑白相間之小狗咬傷，致其顏面受有多處裂傷（
      傷口均超過十公分）及顏面左側鼻淚管損傷等事實，除據被害人林舜吉之母乙
      ○○指述歷歷外，並與證人蔡慧淑結證：「．．．，我看到有一小男孩躺在地
      上，有一隻黑白花紋的狗撲在小孩身上，小孩臉部已受傷，我們要過去制止，
      狗就跑掉了，跑到甲○○○家裡」等語所述情節大致相合，業為被告甲○○○
      所不爭執，且有財團法人國泰綜合醫院診斷證明書（偵卷第七頁）在卷可稽，
      堪信為真，則被害人林舜吉確有為狗咬傷之事實。是本件關鍵即在於被告甲○
      ○○是否須為該小狗咬人之行為負責，即被告甲○○○是否對該咬人之狗負有
      監督管束之義務？為該小狗之前揭法律上「保證人」？即被告甲○○○是否為
      該狗之「現在占有人」或「飼主」？
（二）被告甲○○○雖就曾經餵食小狗之事實，坦承不諱，然經原審就系爭黑白相間
      小狗實際所有、占有人為何人乙節細詢證人張趙玉芬則稱：「（你說的那隻狗
      還有沒有人給它食物吃？）總是有看到盆子裡面有放吃的，但是不知道是誰放
      的。因為被告他家有壹個鐵棚，可以遮雨，所以狗晚上會到鐵棚那裡睡覺，但
      是那是壹隻流浪狗，平常走來走去，沒有人管。」（原審卷第三十七頁至第三
      十八頁），是可知該鄰里居民皆認該咬人之狗為野放流浪犬，並無何人得主張
      其所有權，無任何人對之有管理、占有之權限，因該咬人之狗屬流浪狗，其所
      有權、占有事實之認定不得僅就單純之「餵食」為斷，應佐參其餘客觀情狀：
      是否有將狗兒據為己有、排除他人權利行使，為己力支配、管領之「所有、占
      有」意思，為綜合之判斷。再小狗頸上並無任何人套上主張所有權之項圈、狗
      鍊，平日亦四處走動，尚無固定窩居，被告亦無於家中飼養、或有任何限制狗
      兒與其他人互動等情，業經被告甲○○○、證人張趙玉芬供證無訛，是可認被
      告甲○○○於客觀上並無任何宣告、主張狗所有權、占有事實之行為，無任何
      證據顯示被告有排除他人主張小狗所有、占有之情形。又被告甲○○○家園外
      側之花圃並未再有過濾進出之鐵門、圍欄，屬開放性空間等事實，為被害人之
      母乙○○、證人蔡慧淑等所肯認，則因該開放性空間實無法完全控制、限制任
      何人、動物停留，倘有他人或動物之停留事實，僅屬對花圃範圍地面上所有權
      行使之放鬆，而非可直接認定對停留其上之「動物」為所有權之主張。又小狗
      於咬人後究往何處逃竄實屬「偶然之事實」，縱該狗「以為」可能被告甲○○
      ○會對其維護，無法以此「狗」之「主觀」為動物所有權、占有權之認定標準
      ，而應以其他客觀之一般所有權人就所有物之管理、處分為認定。故雖被告甲
      ○○○曾經有餵食咬人之狗、偶睡於被告甲○○○屋前之花圃、咬人後逃往該
      處等紀錄，然佐以系爭咬人狗原屬流浪犬、頸上並無項圈、並無任何人於屋內
      飼養、無人主張所有權等客觀事實相參，被告甲○○○實無排除其他人權限而
      為獨立占有小狗之意思，縱系爭狗有尾隨於被告甲○○○四周之事實，亦難認
      被告甲○○○為該狗之現在占有人、所有人，或認被告甲○○○有何管束小狗
      、防止意外發生之法律上保證人義務，而苛求被告甲○○○具該狗刑法上過失
      犯之不純正不作為保證人地位，自無需就流浪狗咬人之情形，負擔刑法上過失
      犯之罪責。
五、此外，復查無其他積極證據足認被告確有公訴人所指之犯行，依前揭說明，原審
    以不能證明被告甲○○○犯罪，應對之為無罪判決之諭知，經核並無不合。檢察
    官循告訴人上訴意旨以告訴人之子受傷就醫時，被告曾告知上訴人之家屬其願負
    道義上之責，且被告住處置放有一鐵盒用以餵食該肇事小狗，復未有何鄰居置放
    食物於內，不得僅因其未予小狗配戴項圈、狗鍊，即謂非被告所飼養云云並指摘
    原判決不當，惟訊之被告甲○○○其坦承有到醫院探視被害人林舜吉，然堅決否
    認該肇事之狗為其所飼養，不得僅因被告偶有餵食該狗，即認該肇事之狗為被告
    所飼養，而依告訴人於原審證稱：「（你如何斷定那隻小狗是甲○○○的？）小
    狗最後是跑到甲○○○他家。」（原審卷十九頁）等語觀之，其判定該狗屬被告
    飼養亦嫌薄弱，此外復無其他積極證據足以證明被告為飼主應令其負保證人之責
    而為無罪之判決，即無不合，檢察官上訴為無理由，應予駁回。
據上論斷，應依刑事訴訟法第三百六十八條，判決如主文。
本案經檢察官呂光華到庭執行職務
中    華    民    國      九十      年      一      月        十        日
                                      臺灣高等法院刑事第二十五庭
                                          審判長法  官  許  國  宏
                                                法  官袁  從  禎
                                                法  官  洪  光  燦
右正本證明與原本無異。
不得上訴。
                                                書記官  張  永  富
中    華    民    國      九十      年      一      月        十        日


司法院資訊處製作；財團法人民間司法改革基金會備份。
